【裁判字號】    90,訴,15
【裁判日期】    900327
【裁判案由】    返還不當得利
【裁判全文】
臺灣臺中地方法院民事判決  九十年度訴字第一五號
    原      告  東泰產物保險股份有限公司
    法定代理人  乙○○
    訴訟代理人  甲○○
    被      告  丁○○
                        送桃園.
    訴訟代理人  丙○○  住桃園.
右當事人間請求返還不當得利事件，本院判決如左：
    主      文
被告應給付原告新臺幣壹佰貳拾萬元，及自民國九十年一月五日起，至清償日止，按
週年利率百分之五計算之利息。
訴訟費用由被告負擔。
本判決於原告以新臺幣肆拾萬元為被告供擔保後，得假執行。
    事      實
甲、原告方面：
一、聲明：
    除假執行供擔保之金額外，餘如主文所示。
二、陳述：
  (一)原告公司所承保強制汽車責任險保險單第一五０二八八Ｇ四八一八四七號所承保
    訴外人黃金鎮所有之車號ＪＺＸ─三二二號機車，由訴外人黃金鎮所駕駛；嗣於
    民國八十九年一月十四日晚上八時三十分，在台中縣豐原市○○路○段一一三八
    巷口前，與訴外人林泓騰所駕駛車號ＰＩ─一五六一號自用小客車發生車禍，致
    訴外人黃金鎮死亡。訴外人林泓騰於八十九年一月二十九日於台中縣豐原市調解
    委員會，與訴外人黃金鎮之繼承人即被告達成民事和解，由訴外人林泓騰賠償被
    告新台幣（下同）二百八十萬元，其中註明所賠償之二百八十萬元係包括強制汽
    車責任險在內。而被告於和解當日受領訴外人林泓騰之二百八十萬元之支票，其
    後並經兌現；復向原告請求給付強制汽車責任險保險金一百二十萬元，原告因被
    告隱匿其與訴外人林泓騰和解之事實，致於八十九年二月九日再給付被告一百二
    十萬元。
  (二)按強制汽車責任險保險之死亡給付為一百二十萬元，受益人依強制汽車責任保險
    法第三十四條第一項規定，得向任一肇事汽車之保險人請求理賠，或依同法第二
    十九條第二項規定，由加害人先行給付後，加害人再向其保險人請求歸墊；換言
    之受益人由任何一方獲得一百二十萬元之賠償後，其強制汽車責任險之保險金請
    求權即歸於消滅。本件被告於與訴外人林泓騰和解時即已言明所賠償之金額二百
    八十萬元係包括強制汽車責任險之保險金，亦即強制汽車責任險保險金一百二十
    萬元係由加害人即訴外人林泓騰先行賠付，再由訴外人林泓騰向其保險人請求歸
    墊，被告自不得再向原告請求給付保險金。嗣經訴外人林泓騰向原告請求歸墊，
    原告始發覺被告重複領取強制汽車責任險保險金一百二十萬元，爰依不當得利之
    法律關係，請求被告應給付原告一百二十萬元，及自起訴狀繕本送達之翌日即九
    十年一月五日起，至清償日止，按周年利率百分之五計算之法定遲延利息，並陳
    明願供擔保，請准宣告假執行。
三、證據：提出台中縣豐原市調解委員會調解書、支票、汽（機車）保險理賠申請書
    及強制汽車保險理賠計算書各一件為證。
乙、被告方面：
一、聲明：
    駁回原告之訴。
二、陳述：
    對於有與訴外人林泓騰至台中縣豐原市調解委員會調解，並以二百八十萬元和解
    ，及其後有取得訴外人林泓騰所交付之二百八十萬元之事實不爭執。惟以其並不
    知道二百八十萬元係包括強制汽車責任險之保險金在內，調解當時其向訴外人林
    泓騰表示要其賠二百八十萬元就好了，本來是要求五百萬元的，且其領取保險金
    是按原告之規定領取的等語資為抗辯。
    理      由
一、原告主張其所承保訴外人黃金鎮所有之車號ＪＺＸ─三二二號機車之強制汽車責
    任險，由訴外人黃金鎮駕駛於八十九年一月十四日晚上八時三十分，在台中縣豐
    原市○○路○段一一三八巷口前，與訴外人林泓騰所駕駛車號ＰＩ─一五六一號
    自用小客車發生車禍，致訴外人黃金鎮死亡。嗣訴外人黃金鎮之繼承人即被告於
    八十九年一月二十九日與訴外人林泓騰達成民事和解，由訴外人林泓騰賠償被告
    二百八十萬元，並言明包括強制汽車責任險在內，且訴外人林泓騰已將二百八十
    萬元交付被告；其後被告復向原告請求給付強制汽車責任險保險金一百二十萬元
    ，原告因被告隱匿其與訴外人林泓騰和解之事實，致原告於八十九年二月九日再
    給付被告一百二十萬元。而強制汽車責任保險法之規定，被告既已自訴外人林泓
    騰獲得一百二十萬元之賠償後，其強制汽車責任險之保險金請求權即歸於消滅，
    被告自不得再向原告請求給付保險金，詎其向原告請求且經原告給付，爰依不當
    得利之法律關係，請求被告應給付原告一百二十萬元及法定遲延利息。被告則對
    於已與訴外人林泓騰以二百八十萬元和解及已取得訴外人林泓騰所交付之二百八
    十萬元之事實不爭執。惟辯稱其並不知道二百八十萬元係包括強制汽車責任險之
    保險金在內，調解當時其向訴外人林泓騰表示要其賠二百八十萬元就好了，本來
    是要求五百萬元的等語資為抗辯。
二、原告主張之前開事實，業據其提出台中縣豐原市調解委員會調解書、支票、汽（
    機車）保險理賠申請書及強制汽車保險理賠計算書各一件為證，復為被告所不爭
    執，自堪信原告此部分之主張為真實。雖被告以其並不知道該二百八十萬元之賠
    償係包括強制汽車責任險之保險金在內，其原本是要求五百萬元的賠償等置辯。
    惟查，依被告與訴外人林泓騰在台中縣豐原市調解委員會調解成立之內容為「聲
    請人（即訴外人林泓騰）願向對造人（即被告）給付損害賠償金新台幣（以下同
    ）二百八十萬元正（含強制汽車責任險在內），其給付方法：民國八十九年二月
    一日給付二百萬元，尚賸額於同年二月十六日一次付清力如有一次遲延給付者，
    視為全部到期」以觀，有原告所提出之該調解書可證，且被告對此亦不爭執；是
    被告與訴外人林泓騰和解時所為之賠償請求，顯係包含強制汽車責任保險所應給
    付之保險金在內，且經調解成立，自不由得被告以不知道為由置辯，所辯自不足
    採。
三、按無法律上之原因而受利益，致他人受損害者，應返還其利益，民法第一百七十
    九條前段定有明文。又被保險汽車發生汽車交通事故，加害人或被保險人已為一
    部之賠償者，保險人僅於本法規定之保險金額扣除該賠償金額之餘額範圍內，負
    給付責任。但受益人與加害人或被保險人約定不得扣除者，從其約定。前項加害
    人或被保險人先行賠償之金額，保險人於本法規定之保險金額範圍內歸墊。但前
    項但書之情形及加害人未經被保險人允許而使用被保險汽車者，不在此限，強制
    汽車責任保險法第二十九條第一項、第二項亦分別定有明文。即加害人或被保險
    人所為給付受益人之賠償金，除受益人有與加害人或被保險人約定扣除外，均應
    視為保險人依強制汽車責任保險法規定應給付保險金額之一部分，而在加害人或
    被保險人給付之範圍內，受益人之強制汽車責任保險金之給付請求權，即應歸於
    消滅；且加害人或被保險人在給付之範圍內，亦得請求保險人歸墊。本件強制汽
    車責任保險之受益人即被告，既已與加害人即訴外人林泓騰於八十九年一月二十
    九日在台中縣豐原市調解委員會達成民事和解，且言明訴外人林泓騰所應賠償之
    金額係包括強制汽車責任險在內，並未約定不得扣除，是依前揭規定，該訴外人
    林泓騰所為之給付中，在保險人依強制汽車責任保險法規定所應給付之保險金額
    中，應扣除該給付；即在訴外人林泓騰給付之範圍內，被告之強制汽車責任險保
    險金之給付請求權即應歸於消滅。而查本件原告所應給付之強制汽車責任險保險
    金額為一百二十萬元；而訴外人林泓騰所給付予被告之賠償金則為二百八十萬元
    ，已超過一百二十萬元，是被告之強制汽車責任險保險金請求權即應全部消滅，
    而不得再向保險人即原告請求。其後被告復向原告請求給付強制汽車責任險保險
    金額一百二十萬元，且業經原告於八十九年二月九日給付完畢，自屬無法律上原
    因而受有利益，且因而致原告受損害者；從而，原告依不當得利之法律關係，請
    求被告應給付原告一百二十萬元，及自起訴狀繕本送達之翌日即九十年一月五日
    起，至清償日止，按周年利率百分之五計算之法定遲延利息，為有理由，應予准
    許。
四、又原告陳明願供擔保，請准宣告假執行，經核並無不合，爰酌定相當擔保金額予
    以宣告之。
據上論結，本件原告之訴為有理由，依民事訴訟法第七十八條、第三百九十條第二項
，判決如主文。
中      華      民      國    九十      年      三      月    二十七    日
                                  臺灣臺中地方法院民事第三庭
~B法      官  林源森
右為正本係照原本作成
如對本判決上訴須於判決送達後二十日內向本院提出上訴狀
中      華      民      國    九十      年      三      月    二十八    日
~B法院書記官


司法院資訊處製作；財團法人民間司法改革基金會備份。
